臺灣桃園地方法院民事判決　九十二年度桃簡字第一六七五號
　　原　　　告　戊○○
?
　　　　　　　　丁○○
　　　　　　　　己○○
?
　　　　　　　　庚○○
　　共　　　同
　　訴訟代理人　辛○○　　　住.
　　複　代理人　壬○○　　　住.
　　被　　　告　甲○○○○○○.
　　　　　　　　　　　　　　住.
　　訴訟代理人　丙○○　　　住.
　　　　　　　　　　　　　　　.
　　被　　　告　國防部聯合後勤司令部留守業務署
　　　　　　　　　　　　　　設.
　　法定代理人　乙○○　　　住.
　　訴訟代理人　林美伶律師
右當事人間請求給付租金事件，本院於民國九十三年一月十三日辯論終結，判決如左
：
    主      文
被告國防部聯合後勤司令部留守業務署應給付原告各新臺幣參萬柒仟捌佰參拾伍元，
及均自民國九十二年二月二十五日起至清償日止，按年息百分之五計算之利息。
被告國防部聯合後勤司令部留守業務署應自民國九十二年二月二十五日起至坐落桃園
縣大溪鎮○○段一之三七地號土地如附圖所示編號Ａ、Ｂ、Ｃ、Ｄ、Ｊ、Ｋ部分（面
積共計一千六百四十七平方公尺）土地返還原告及其他共有人之日止，按月給付原告
各新臺幣陸佰參拾壹元。
原告其餘之訴駁回。
訴訟費用由被告國防部聯合後勤司令部留守業務署負擔四分之三，餘由原告負擔。
本判決第一項得假執行；但被告國防部聯合後勤司令部留守業務署如分別以新臺幣參
萬柒仟捌佰參拾伍元為原告預供擔保後，得免為假執行。本判決第二項於每月屆期後
得假行；但被告國防部聯合後勤司令部留守業務署如分別以新臺幣陸佰參拾壹元為原
告預供擔保後，得免為假執行。原告其餘假執行之聲請均駁回。
    事      實
甲、原告方面：
壹、聲明：
一、被告二人應共同給付原告各新臺幣（下同）五萬六千七百五十元，及自民國九十
    二年二月二十五日（起訴狀繕本送達被告于亞莉之日為九十年十二月二十七日，
    送達被告國防部聯合後勤司令部留守業務署之日為九十二年二月二十四日）起至
    清償日止，按年息百分之五計算之利息。
二、被告應自九十二年二月二十五日起至坐落桃園縣大溪鎮○○段一之三七地號土地
    如附圖所示編號Ａ、Ｂ、Ｃ、Ｄ、Ｊ、Ｋ部分（面積共計一千六百四十七平方公
    尺）土地返還原告及其他共有人之日止，按月共同給付原告各新臺幣九百四十五
    元。
三、願供擔保請准宣告假執行。
貳、陳述：
一、坐落桃園縣大溪鎮○○段一之三七地號土地（下稱系爭土地）為原告及其他共有
    人所共有，被告國防部聯合後勤司令部留守業務署並無正當之權源，占用系爭土
    地如附圖所示編號Ａ、Ｂ、Ｃ、Ｄ、Ｊ、Ｋ部分（面積共計一千六百四十七平方
    公尺），搭建教室、溜滑梯、涼亭、圍牆等地上物，成立僑愛幼稚園，而被告于
    亞莉自八十年四月十六日起擔任僑愛幼稚園之代理主任，亦無正當權源占有使用
    系爭土地如附圖所示編號Ａ、Ｂ、Ｃ、Ｄ、Ｊ、Ｋ部分。
二、被告二人無法律上原因共同占有使用系爭土地如附圖所示編號Ａ、Ｂ、Ｃ、Ｄ、
    Ｊ、Ｋ部分，受有相當於租金之利益，原告爰依不當得利法律關係請求被告共同
    給付相當於租金之不當得利。系爭土地八十九年七月之申報地價為每平方公尺四
    千一百三十五元，而系爭土地附近之經濟狀況應以申報地價年息百分之六計算租
    金，又原告每人之應有部分為三十六分之一，故原告請求被告二人共同給付自起
    訴狀繕本送達被告國防部聯合後勤司令部留守業務署之日（即九十二年二月二十
    四日）起，往前推算五年，相當於租金之不當得利五萬六千七百五十元（計算式
    ：1647×4135×6﹪×1/36×5＝ 56750）；另自九十二年二月二十五日起至被告
    二人返還系爭土地如附圖所示編號Ａ、Ｂ、Ｃ、Ｄ、Ｊ、Ｋ部分之日止，按月共
    同給付原告各人九百四十五元（計算式：1647×4135×6﹪×1/36÷12＝945）。
參、證據：提出下列證據為證。
原證一：系爭土地所有權明細一紙。
原證二：聯勤總司令部留守業務署書函影本一份。
原證三：土地登記謄本一份。
原證四：戶籍謄本一紙。
原證五：財團法人海峽交流基金會公證書影本一份。
原證六：地價謄本二紙。
原證七：臺灣省桃園縣土地登記簿影本一份。
乙、被告于亞莉方面：
壹、聲明：
    原告之訴駁回。
貳、陳述：
    被告于亞莉並非僑愛幼稚園之所有權人，而僑愛幼稚園於設立之初業經桃園縣政
    府核准立案，且由國防部發撥經費修建，被告于亞莉係由聯勤桃園軍眷服務中心
    指派擔任僑愛幼稚園代理主任一職，至於僑愛幼稚園是否占用系爭土地一事，被
    告于亞莉並不知情，被告于亞莉並未占有使用系爭土地如附圖所示編號Ａ、Ｂ、
    Ｃ、Ｄ、Ｊ、Ｋ部分，亦未因而取得相當於租金之利益。
參、證據：提出下列證據為證。
被證一：陳情書一紙。
被證二：桃園縣政府證明書影本一紙。
被證三：聯勤總司令部留守業務署書函影本一份。
被證四：聯勤桃園軍眷服務中心函影本一紙。
被證五：僑愛幼稚園函一紙。
被證六：桃園縣政府函影本二份。
被證七：土地登記謄本影本一份。
被證八：聯勤桃園縣軍眷服務中心函影本一份。
被證九：民事起訴狀影本一份。
被證十：民事聲請狀一份。
被證十一：協議書影本三份。
被證十二：臺灣桃園地方法院支付命令影本一紙。
丙、被告國防部聯合後勤司令部留守業務署部分：
壹、聲明：
一、駁回原告之訴。
二、如受不利之判決，願供擔保請准免為假執行。
貳、陳述：
一、僑愛幼稚園雖占用系爭土地如附圖編號Ａ、Ｂ、Ｃ、Ｄ、Ｊ、Ｋ部分土地，但僑
    愛幼稚園早年係由軍友社等勞軍團體捐贈款項所設立，軍方僅係基於輔導之立場
    協助管理，本質上該幼稚園係自行經營管理，該幼稚園之人員未列入國軍編制內
    之員工，園產亦未列入營產管理，且該幼稚園所有營運收入並未報繳國庫，故僑
    愛幼稚園並非被告國防部聯合後勤司令部留守業務署所管理監督，僑愛幼稚園占
    用原告及其他共有人所共有之土地與被告國防部聯合後勤司令部留守業務署無涉
    ，故原告起訴請求國防部聯合後勤司令部留守業務署給付相當於租金之不當得利
    ，並無理由。
二、如鈞院認定被告國防部聯合後勤司令部留守業務署為僑愛幼稚園之管理機關，則
    僑愛幼稚園占有使用系爭土地如附圖所示編號Ａ、Ｂ、Ｃ、Ｄ、Ｊ、Ｋ部分，應
    有合法之占有使用權源，因系爭土地乃供附近學區不特定學生上課使用，僑愛幼
    稚園占有使用之初，系爭土地之共有人並無阻止或反對之情事，僑愛幼稚園於四
    十八年間即占用系爭土地，年代久遠未曾中斷，故僑愛幼稚園對系爭土地已因時
    效而有公用地役關係存在，原告請求被告國防部聯合後勤司令部留守業務署給付
    相當於租金之不當得利，自屬無據。
參、證據：提出桃園地方法院民事判決影本一份為證，並聲請本院調閱九十二年度重
    訴字第六六號民事卷宗。
丁、本院依職權勘驗現場，並囑託桃園縣大溪地政事務所派員繪測僑愛幼稚園占用系
    爭土地面積之複丈成果圖，另向桃園縣政府、聯勤總司令部留守業務署、聯勤桃
    園軍眷服務中心查詢僑愛幼稚園之設立及土地取得事宜。
    理      由
甲、程序方面：
    按訴狀送達後，原告不得將原訴變更或追加他訴，但請求之基礎事實同一，或不
    甚礙被告之防禦及訴訟之終結者，不在此限，民事訴訟法第二百五十五條第一項
    第二款、第七款分別定有明文。而所謂請求之基礎事實同一，係指變更或追加之
    訴與原訴之主要爭點有其共同性，各請求利益之主張在社會生活上可認為同一或
    關連，而就原請求之訴訟及證據資料，於審理繼續進行在相當程度範圍內具有同
    一性或一體性，得期待於後請求之審理予以利用，俾先後兩請求在同一程序得加
    以解決，避免重複審理，進而為統一解決紛爭者即屬之。本件原告起訴時，訴之
    聲明為「被告于亞莉應自八十五年九月二十六日起至返還系爭土地如附圖所示Ａ
    、Ｂ、Ｃ、Ｄ、Ｊ、Ｋ部分之日之止，按年給付原告及其他共有人四十萬八千六
    百二十元，即自起訴狀繕本送達被告于亞莉之日起至清償日止，按年息百分之五
    計算之利息」；嗣於本院審理中，追加國防部聯合後勤司令部留守業務署為被告
    ，變更應受判決事項之聲明為「(1)被告二人應共同給付原告各五萬六千七百五十
    元，及自九十二年二月二十五日起至清償日止，按年息百分之五計算之利息。(2)
    被告應自九十二年二月二十五日起至系爭土地如附圖所示編號Ａ、Ｂ、Ｃ、Ｄ、
    Ｊ、Ｋ部分返還原告及其他共有人止，按月共同給付原告各九百四十五元被告」
    原告此部分訴之變更追加，因與其前開訴請被告于亞莉給付相當於租金之不當得
    利一節，請求利益之主張在社會生活上可認為相關連，而就原請求之訴訟及證據
    資料，亦具有同一性或一體性，於後請求之審理得予以利用，觀諸首揭說明，應
    認原告此部分訴之變更、追加合於民事訴訟法第二百五十五條第一項第二款、第
    七款之規定，應予准許，合先敘明。
乙、得心證之理由：
壹、本件原告起訴主張：系爭土地為原告及其他共有人所共有，被告國防部聯合後勤
    司令部留守業務署並無正當之權源，占用系爭土地如附圖所示編號Ａ、Ｂ、Ｃ、
    Ｄ、Ｊ、Ｋ部分（面積共計一千六百四十七平方公尺），搭建教室、溜滑梯、涼
    亭、圍牆等地上物，成立僑愛幼稚園，而被告于亞莉自八十年四月十六日起擔任
    僑愛幼稚園之代理主任，亦無正當權源占有使用系爭土地如附圖所示編號Ａ、Ｂ
    、Ｃ、Ｄ、Ｊ、Ｋ部分；被告二人因而受有相當於租金之利益，原告爰依不當得
    利法律關係請求被告共同給付相當於租金之不當得利，系爭土地八十九年七月之
    申報地價為每平方公尺四千一百三十五元，而系爭土地附近之經濟狀況應以申報
    地價年息百分之六計算租金，又原告每人之應有部分為三十六分之一，故原告請
    求被告二人共同給付自起訴狀繕本送達被告國防部聯合後勤司令部留守業務署之
    日（即九十二年二月二十四日）起，往前推算五年，相當於租金之不當得利五萬
    六千七百五十元（計算式：1647×4135×6﹪×1/36×5＝56750），另自九十二
    年二月二十五日起至被告二人返還系爭土地如附圖所示編號Ａ、Ｂ、Ｃ、Ｄ、Ｊ
    、Ｋ部分之日止，按月共同給付原告各人九百四十五元等語（計算式： 1647×
    4135×6﹪×1/36÷12＝945）。被告于亞莉抗辯稱：伊並非僑愛幼稚園之所有權
    人，而僑愛幼稚園於設立之初業經桃園縣政府核准立案，且由國防部發撥經費修
    建，伊係由聯勤桃園軍眷服務中心指派擔任僑愛幼稚園代理主任一職，至於僑愛
    幼稚園是否占用系爭土地一事，伊並不知情，伊並未占有使用系爭土地如附圖所
    示編號Ａ、Ｂ、Ｃ、Ｄ、Ｊ、Ｋ部分，亦未因而取得相當於租金之利益等語。被
    告國防部聯合後勤司令部留守業務署則以：僑愛幼稚園雖占用系爭土地如附圖編
    號Ａ、Ｂ、Ｃ、Ｄ、Ｊ、Ｋ部分，但僑愛幼稚園早年係由軍友社等勞軍團體捐贈
    款項所設立，軍方僅係基於輔導之立場協助管理，該幼稚園之人員未列入國軍編
    制內之員工，園產亦未列入營產管理，且該幼稚園所有營運收入並未報繳國庫，
    故僑愛幼稚園並非被告國防部聯合後勤司令部留守業務署所管理監督，僑愛幼稚
    園占用原告及其他共有人所共有之土地與被告國防部聯合後勤司令部留守業務署
    無涉，故原告起訴請求國防部聯合後勤司令部留守業務署給付相當於租金之不當
    得利，並無理由；如鈞院認定被告國防部聯合後勤司令部留守業務署為僑愛幼稚
    園之管理機關，則僑愛幼稚園占有使用系爭土地如附圖所示編號Ａ、Ｂ、Ｃ、Ｄ
    、Ｊ、Ｋ部分，仍應有合法之占有使用權源，因系爭土地乃供附近學區不特定學
    生上課使用，僑愛幼稚園占有使用之初，系爭土地之共有人並無阻止或反對之情
    事，僑愛幼稚園於四十八年間即占用系爭土地，年代久遠未曾中斷，故僑愛幼稚
    園對系爭土地已因時效而有公用地役關係存在，原告請求被告國防部聯合後勤司
    令部留守業務署給付相當於租金之不當得利，自屬無據等語，資為抗辯。
貳、本件原告主張系爭土地為原告與其他共有人所共有，而僑愛幼稚園之教室、溜滑
    梯、涼亭、圍牆等地上物占用系爭土地如附圖所示Ａ、Ｂ、Ｃ、Ｄ、Ｊ、Ｋ部分
    ，業據原告提出被告不爭執真正之土地登記謄本一份附卷可稽，被告對此均不爭
    執，並經本院依職權勘驗現場，並囑託桃園縣大溪地政事務所派員繪測僑愛幼稚
    園占用系爭土地面積無誤，故上開事實堪信為真實。惟被告二人執前開情詞抗辯
    ，是以，本件首應審究之爭點應為：（一）被告于亞莉是否為占用系爭土地之人
    ？原告得否向被告于亞莉請求相當於租金之不當得利？（二）被告國防部聯合後
    勤司令部留守業務署是否為僑愛幼稚園之管理機關？（三）僑愛幼稚園占用系爭
    土地是否取得公用地役關係，而其占有具有合法權源？茲論述如下：
一、被告于亞莉自八十年四月十六日擔任僑愛幼稚園代園主任一職，係由被告國防部
    聯合後勤司令部留守業務署之下級單位聯勤桃園軍眷服務中心所指派一節，業據
    被告于亞莉提出聯勤桃園軍眷服務中心函影本一紙附卷可稽，此為原告所不爭執
    ，上開事實應堪信為真實。且原告自承被告于亞莉個人並未占用系爭土地，而係
    僑愛幼稚園占用系爭土地，足見被告于亞莉並非占有使用系爭土地之人，其並未
    因占用系爭土地而受有何等利益，故原告爰依不當得利法律關係，請求被告于亞
    莉給付相當於租金之不當得利，為無理由。
二、本院依職權向國防部總政治作戰局查詢僑愛幼稚園之設立情形及土地取得方式等
    事項，而國防部總政治作戰局函覆本院：「有關僑愛幼稚園之設立、土地取得係
    屬聯合後勤司令部留守業務署之執行權責，請參酌該部提供之資料處理」等語，
    有九十一年五月三十一日（九一）祥祉字第五六一八號函一紙附卷可稽，又僑愛
    幼稚園之教師職務係由被告國防部聯合後勤司令部留守業務署之下級單位聯勤桃
    園軍眷服務中心所指派一事，亦為被告國防部聯合後勤司令部留守業務署所不爭
    執，且有被告于亞莉提出之上開聯勤桃園軍眷服務中心函影本一紙附卷足參，綜
    上，僑愛幼稚園之設立、土地取得既為被告國防部聯合後勤司令部留守業務署之
    執行權責，其又有指派該園教師之權限，故被告國防部聯合後勤司令部留守業務
    署自應為僑愛幼稚園之管理機關。
三、被告國防部聯合後勤司令部留守業務署另抗辯稱：系爭土地長期由僑愛幼稚園提
    供不特定人就學使用，已有公用地役權存在云云。惟查，依釋字第四００號解釋
    意旨，其所例示之公用地役關係，係指既成道路而言，又最高行政法院四十五年
    判字第八號判例：「本件土地成為道路供公眾通行，既已歷數十年之久，自應認
    為已因時效完成而有公用地役關係之存在。此項道路之土地，即已成為他有公物
    中之公共用物。原告雖仍有其所有權，但其所有權之行使應受限制，不得違反供
    公眾通行之目的。原告擅自將已成之道路廢止，改闢為田耕作，被告官署糾正原
    告此項行為，回復原來道路，此項處分，自非違法。」及八十五年判字第二八一
    一號判決：「按公用地役關係，乃私有土地而具有公共物性質法律關係，固與民
    法上地役權之概念有間，然公用地役關係之成立，既以既成道路供不特定之公眾
    通行，且其時間數十年而未間斷為要件，則其性質上自不容特定人以供其所有土
    地便宜之用而在同一土地上另成立地役權關係，亦無因其繼續通行數十年而因時
    效取得地役權之可言。原告指系爭土地上縱有公用地役關係存在，仍不妨礙其因
    時效而取得地役權，尚難謂有據。」上開實務見解所舉公用地役權之例，其標的
    均係指既成道路而言。雖在邏輯上不能導出「公用地役關係僅以既成道路為限」
    之結論，然依公用地役之性質，必該土地係供不特定之公眾所使用者，始為該當
    。至於行政機關或學校用地，乃由該機關或學校對該土地取得直接「管領權」，
    其土地之占有人乃機關或學校，該土地並非無特定之占有人，雖該土地因行政機
    關公務之作用或學校教學之目的，而可供民眾或學生、教職員進出或活動所需，
    乃此係因機關或學校使用之土地之性質使然，不能謂該土地本質上即係供不特定
    之公眾使用，與既成道路之直接供不特定公眾通行使用之情形有別，故機關或學
    校占有使用他人土地，縱經長期、和平之占有，亦無公用地役關係之存在可言。
    本件被告國防部聯合後勤司令部留守業務署所管理之僑愛幼稚園，雖長期占用系
    爭土地，然揆諸上開說明，仍無從產生公用地役關係，故被告國防部聯合後勤司
    令部留守業務署此部分之抗辯，委無足採。至於被告國防部聯合後勤司令部留守
    業務署聲請調閱本院九十二年度重訴字第六六號民事卷宗中，亦無何證據可資證
    明其所管理之僑愛幼稚園占用系爭土地有何正當權源，被告國防部聯合後勤司令
    部留守業務署所管理之僑愛幼稚園自屬無權占有系爭土地如附圖所示編號Ａ、Ｂ
    、Ｃ、Ｄ、Ｊ、Ｋ部分土地。
參、被告國防部聯合後勤司令部留守業務署占有系爭土地如附圖所示Ａ、Ｂ、Ｃ、Ｄ
    、Ｊ、Ｋ部分既屬無權占有，而無權占用他人之物，自占有人方面，依社會通念
    可能獲得相當於租金之利益（最高法院六十一年台上字第一六七五號判例參照）
    ，原告爰依不當得利之法律關係，請求被告國防部聯合後勤司令部留守業務署給
    付因無權占有系爭土地所獲得相當於租金之利益，即屬有據，至於該金額究以若
    干為適當，應參酌土地法第九十七條、土地法施行法第二十五條及一般客觀環境
    定之（最高法院七十八年台上字第五二三號判決參照）。又按城市地方租用房屋
    之租金，以不超過土地及建築物申報總價額年息百分之十為限，土地法第九十七
    條第一項定有明文，而土地法第九十七條第一項規定所謂之土地價額，依同法施
    行法第二十五條之規定，係指法定地價而言，而土地法第一百四十八條規定土地
    所有權人依土地法所申報之地價為法定地價，故土地法第九十七條第一項所謂之
    土地申報價額，即指該土地之申報地價。經查，被告國防部聯合後勤司令部留守
    業務署所管理之僑愛幼稚園係占有系爭土地如附圖所示Ａ、Ｂ、Ｃ、Ｄ、Ｊ、Ｋ
    部分，面積一千六百四十七平方公尺，原告各人權利範圍均為三十六分之一，系
    爭土地八十九年七月申報地價為每平方公尺四千一百三十五元，有桃園縣大溪地
    政事務所土地複丈成果圖、土地登記謄本各一份附卷足參。本院審酌系土地面臨
    桃園縣大溪鎮○○路○○路為雙向四線道，兩側分別為僑愛國小及醬油工廠，附
    近建物多為二、三層樓房，而坐落於系爭土地上之僑愛幼稚園，目前已荒廢、無
    人使用等一切情狀，認本件租金應以土地申報總價年息百分之四計算為適當，原
    告所得請求自起訴狀繕本送達被告國防部聯合後勤司令部留守業務署之日（即九
    十二年二月二十四日）起，往前推算五年之相當於租金之利益應各為三萬七千八
    百三十五元（計算式：1647×4135×4﹪×1/36×5＝37835，小數點以下四捨五
    入），另原告所得請求自九十二年二月二十五日起至返還系爭土地如附圖所示Ａ
    、Ｂ、Ｃ、Ｄ、Ｊ、Ｋ部分之日止，按月相當於租金之不當得利各為六百三十一
    元（計算式：1647×4135×4﹪×1/36÷12＝631，小數點以下四捨五入），逾此
    部分之請求，應為無理由。
肆、綜上所述，原告為系爭土地之共有人，被告國防部聯合後勤司令部留守業務署所
    管理之僑愛幼稚園無權占用系爭土地如附圖所示Ａ、Ｂ、Ｃ、Ｄ、Ｊ、Ｋ部分，
    原告爰依不當得利法律關係，請求被告給付原告各人相當於租金之不當得利三萬
    七千八百三十五元，及自起訴狀繕本送達被告國防部聯合後勤司令部留守業務署
    之翌日（即九十二年二月二十五日）起至清償日止按年息百分之五計算之利息，
    及自九十二年二月二十五日起至返還系爭土地如附圖所示Ａ、Ｂ、Ｃ、Ｄ、Ｊ、
    Ｋ部分予原告及其他共有人之日止，按月給付原告各人六百三十一元部分，為有
    理由，應予准許，逾此部分之請求則屬無據，應予駁回。本件原告勝訴部分，係
    所命給付之金額或價額未逾新臺幣五十萬元之判決，應依職權宣告假執行；又被
    告國防部聯合後勤司令部留守業務署陳明願供擔保，請准宣告假執行，經核無不
    合，爰酌定相當擔保金額准許之；至原告敗訴部分，其假執行之聲請，已失所附
    麗，應予駁回。
伍、本件事證已臻明確，兩造其餘攻擊防禦方法，核與判斷結果不生影響，爰不一一
    論述，附此敘明。
陸、據上論結，原告之訴為一部有理由、一部無理由，依民事訴訟法第七十九條、第
    八十五條第一項、第三百八十九條第一項第五款、第三百九十二條，判決如主文
    。
中　　　華　　　民　　　國　　九十三　　年　　　一　　　月　　 三十　　 日
                              臺灣桃園地方法院民事第二庭
~B審判長法官　邱瑞祥
~B法      官　周玉群
~B法      官　張明儀
右正本係照原本作成
如對於本判決上訴，應於判決送達後二十日內向本院提出上訴狀。
中　　　華　　　民　　　國　　九十三　　年　　　二　　　月　　　四　　　 日
~B法院書記官　黃文琪
